臺灣士林地方法院民事判決　　　　　　 95年度國簡上字第2號
上　訴　人　乙○○
　　　　　　　　　　　　5樓之2
法定代理人　甲○○
　　　　　　丁○○
共　　　同
訴訟代理人　呂光武律師
被上訴人　　台北市大同區大同國民小學
法定代理人　丙○○
訴訟代理人　劉君豪律師
複代理人　　廖大鵬律師
上列當事人間損害賠償事件，上訴人對於中華民國95年6 月23日
本院士林簡易庭95年度士國簡字第1 號第一審判決提起上訴，並
為聲明減縮，本院於96年6 月5 日言詞辯論終結，判決如下：
    主      文
上訴駁回。
第二審訴訟費用新台幣肆仟參佰零伍元由上訴人負擔。
    事實及理由
一、上訴人起訴主張：被上訴人北棟教室原有3 個出入口，被上
    訴人封閉左、右2 出入口，只留中間之出入口供學生進出。
    且該出入口左右側各設有1 座4 面籃框的籃球架，學生從北
    棟教室到操場，必須自上開唯一出入口穿過2 座籃球場中間
    空地，再經過以矮欄杆圍住之花圃間所留寬約2.5 公尺寬的
    磁磚通道，才能抵達操場。北棟教室之學生一下樓梯，便可
    能遭飛球襲擊或正在打籃球的同學碰撞，可見該籃球場之設
    置已有不當。又該籃球場未設置護欄或明顯之動線標誌，以
    區隔「行進中」與「使用球場」之學童，復未標示使用須知
    或安全注意事項，顯已違背教育部頒定之「加強校園運動安
    全注意要點」第3 條及「國民中小學設備基準」其中校園整
    體規劃第14點之規定，在體育設施之管理上顯有欠缺。此外
    ，校園欄杆之設置應有合理之高度，至少應至學童膝蓋處或
    眼睛平視的視覺範圍高度內，學童才不會不慎絆倒，被上訴
    人設置之花圃矮欄杆僅28公分高，其設置高度亦有欠缺。伊
    於民國92年2 月14日學校午休時間之後，自教室循樓梯走出
    北棟教室大樓，經籃球場空地前往操場，途經通往操場走道
    時，因被上訴人上開各項設施設置不當，突遭急速跑到通道
    中間擋球的同學撞至花圃矮欄杆旁，致上訴人遭矮欄杆絆倒
    ，摔倒在磁磚上，受有左上唇裂傷、左上顎正中門齒及側門
    齒琺瑯質缺損等傷害，為此已支付新台幣（下同）6,180 元
    之醫療費用，另經醫師診斷，尚須作琺瑯質牙套，始足矯正
    咬合，此部分預估費用為4 萬元，又上訴人上唇裂傷留有疤
    痕，醫囑需做疤痕整形術，預估此部分費用為2 萬元。況且
    ，斷牙與疤痕是不愉快之標記，外表上會給人嫌惡感覺，故
    請求精神慰撫金20萬元。經與被上訴人一再協調，均無結果
    ，上訴人遂於94年2 月3 日以書面向被上訴人請求國家賠償
    。歷經台北市政府各單位內部查證、審議過程，直到94 年
    10月20日始函知上訴人拒絕賠償。為此，依據國家賠償法第
    2 條第2 項、第3 條第1 項之規定，提起本訴等語。並聲明
    ：被上訴人應給上訴人26萬6,180 元，及自訴狀繕本送達翌
    日起，至清償日止，按週年利率5%計算之利息等語。
二、被上訴人則以：學校北棟大樓有5 個出入口，事發當時雖封
    閉2 個，仍有3 個出入口。本件損害事發時間在第2 節下課
    時間，上訴人與同學在籃球場上玩耍，臨時起意要到操場對
    面找同學，由籃球場跑向操場，未注意避開球場繞道外側通
    行而受傷，並非遭其他同學撞倒而受傷。況被上訴人籃球場
    之設置並無任何瑕疵，上訴人為4 年級學生，對於學校環境
    及球場之使用、設置並不陌生，其自行決定跑步直線穿越籃
    球場所受之傷害，乃其自身過失行為所招致，與公有公共設
    施是否管理欠缺，亦無因果關係，而應由上訴人自負其責。
    退步言之，本件應有過失相抵適用等語置辯，並聲明求為判
    決：上訴人之訴駁回。
三、本件原審對於上訴人之請求，判決上訴人全部敗訴。上訴人
    提起上訴，並減縮聲明：(一)原判決廢棄。(二)被上訴人應給付
    上訴人25萬5,780 元及自94年2 月4 日起至清償日止，按週
    年利率5%計算之利息。被上訴人則聲明：駁回上訴。
四、本件整理並協議簡化爭點及不爭執點如下（本院95年11月2
    日、96年3 月1 日準備程序筆錄及96年6 月5 日言詞辯論筆
    錄，第43-44 頁、第85頁、第129頁）：
  甲、兩造所不爭執之事項：
    (一)本件損害發生時，上訴人是4 年級3 班學生，其教室「40
      3 」設在求真樓（即北棟大樓）第3 層中間樓梯邊，求真
      樓設有5 個樓梯出入口，正面左右2 個出入口均封閉，餘
      3 出入口可供出入（詳如本院卷第46頁平面圖所載）。求
      真樓前面在通往操場的通道兩側各設置1 座4 面籃球架，
      接著在2.5 公尺寬的磁磚通道兩側各設置1 個花圃，以欄
      杆圍繞，欄杆高度為28公分，目前2 座4 面籃球架已被拆
      除。
    (二)上訴人於92年2 月14日自教室循樓梯走出求真樓（即北棟
      大樓），經籃球場空地要往操場，途經通往操場走道時，
      上訴人摔倒在磁磚上，上訴人受有左上唇裂傷、左上顎正
      中門齒及側門齒琺瑯質缺損等傷害。
    (三)上訴人已支付6,180 元之醫療費用。
    (四)上訴人於92年2 月14日受有上開傷害，並於94年2 月3 日
      向被上訴人請求國家賠償，歷經台北市政府各單位內部查
      證、審議過程，直到94年10月20日被上訴人始函知上訴人
      拒絕賠償，上訴人至95年4 月13日始提起本件訴訟。
    (五)所作牙套之費用其金額為1 萬9,600 元，另上唇整形費用
      其金額為2 萬元。
    (六)上訴人發生本件事故之時間應為上訴人在學期間發生。
  乙、兩造所爭執之事項：
    (一)被上訴人籃球場之設置及管理是否有疏失？倘有疏失，該
      疏失與上訴人所受之傷是否有因果關係？
    (二)上訴人請求牙套之費用及上唇整形之費用是否有據？
五、茲就上述爭點，析述本院得心證之理由如下：
（一）上訴人之受傷，與被上訴人籃球場及花園矮欄杆之設置、
      管理間，並無因果關係。
  １、按公有公共設施因設置或管理有欠缺，致人民生命、身體
      或財產受損害者，國家應負損害賠償責任，國家賠償法第
      3 條第1 項固定有明文。所謂公共設施之設置有欠缺，係
      指公共設施建造之初，即存有瑕疵而言；管理有欠缺者，
      係指公共設施建造後未妥善保管，怠為修護致該物發生瑕
      疵而言。又人民依上開規定請求國家賠償時，尚須人民之
      生命、身體或財產所受之損害，與公有公共設施之設置或
      管理之欠缺，具有相當因果關係，始足當之（最高法院95
      年臺上字第923 號判決要旨參照）。而所謂相當因果關係
      ，係以行為人之行為所造成之客觀存在事實，依經驗法則
      ，可認通常均可能發生同樣損害之結果而言；如有此同一
      條件存在，通常不必然皆發生此損害之結果，則該條件與
      結果並不相當，即無相當因果關係；又行為與行為後所生
      之條件相競合而生結果，二者倘無必然結合之可能，行為
      與結果，仍無相當因果關係之可言；不能僅以行為人就其
      行為有故意過失，即認該行為與損害間有相當因果關係（
      最高法院90年度臺上字第772 號裁判、75年度臺上字第
      525 號裁判意旨可資參照）。
  ２、經查，上訴人跌倒之位置，係位於花圃間磁磚處（其位置
      如本院卷第132 頁，附件照片圓圈所畫之處）一事，為兩
      造於本院96年6 月5 日言詞辯論時所不爭執（詳如本院卷
      第129 頁）。是則上訴人跌倒位置，非位於2 座籃球場中
      間空地。因此，上訴人之跌倒受傷，是否與該籃球場之設
      置有關，已屬可疑。況上訴人欲從教室至操場，參酌被上
      訴人提出之求真樓出口示意圖（詳如本院卷第46頁），除
      如上訴人所言，可經由穿越該籃球場、花圃外；亦可沿教
      室主體建築，再經網球場、花圃；或只沿教室主體建築，
      經花圃，均可至操場。由是可見，上訴人主張，其從教室
      到操場，必須自上開唯一出入口穿過2 座籃球場中間空地
      ，再經過花圃間磁磚通道，方能抵達操場一事，要屬無據
      。從而，籃球場之設置、管理，與上訴人之跌倒受傷，自
      無必然關係，應屬可期。
  ３、另查，依上訴人所陳，花圃矮欄杆有28公分高等情；參酌
      該矮欄杆上漆有鮮明色彩，亦有照片在卷可按（本院卷第
      132 頁）。則該矮欄杆之設置，足與周圍景物相區別，而
      令人能辨識矮欄杆之存在。又上訴人事發時為國小4 年級
      之學生，身心亦屬正常，自難無視該矮欄杆存在。且依上
      訴人於本院96年6 月5 日言詞辯論時自陳：其受傷的情形
      ，可能是周圍同學接飛球而撞到伊，導致伊絆倒而受傷；
      或可能是伊為閃避飛球而絆倒受傷（詳如本院卷第130 頁
      ）。細繹上訴人之陳述內容，足徵上訴人之受傷，不論係
      因同學碰撞；或本身為閃避飛球，而絆倒受傷，可知其受
      傷，係因外力之介入（即同學碰撞或自行閃避飛球），方
      致其絆倒受傷，而非單純因矮欄杆之設置而絆倒受傷。是
      故，矮欄杆之設置、管理，與上訴人之跌倒受傷，亦無必
      然因果關係，至為灼然。
  ４、綜合上開各情以觀，本件上訴人之受傷結果，與被上訴人
      籃球場、花圃矮欄杆等設置或管理間，要無相當因果關係
      存在。準此，上訴人主張依國家賠償法第3 條之規定，請
      求被上訴人損害負賠償責任，即無理由。
（二）據上所述，上訴人之受傷，與被上訴人籃球場、花圃矮欄
      杆之設置、管理間，既無因果關係業經認定，上訴人依侵
      權行為、公有設施瑕疵之法律關係請求被上訴人賠償損害
      ，即無理由。至兩造其餘爭點、攻擊防禦方法及證據經予
      審酌，於訴訟判決結果已不生影響，爰不再逐一論述。
六、綜上，上訴人本於前揭原因事實，主張依國家賠償法第2 條
    第2 項、第3 條第1 項之法律關係，請求被上訴人應給付如
    其訴之聲明及法定遲延利息，為無理由，不應准許。原審為
    上訴人敗訴之判決，理由雖有不同，然結果並無不合。上訴
    意旨指摘原判決不當，求予廢棄改判，為無理由，應予駁回
    。
七、末按，法院為終局判決時，應依職權為訴訟費用之裁判。民
    事訴訟法第87條第1 項定有明文。查本件上訴人上訴為無理
    由，訴訟費用4,305 元應由上訴人負擔。
八、本件判決基礎已臻明確，兩造其餘爭執事項及所提出之攻擊
    防禦方法暨訴訟資料，經核與判決基礎不生影響，爰不一一
    論駁，併予敘明。
九、據上論結，本件上訴為無理由，依民事訴訟法第436 條之1
    第3項 、第449 條第1 項、第78條，判決如主文。
中　　華　　民　　國　　96　　年　　6 　　月　　20　　日
                  民事第二庭  審判長法  官  鍾任賜
                                    法  官  施月燿
                                    法  官  陳梅欽
以上正本證明與原本無異。
本判決不得上訴。
中　　華　　民　　國　　96　　年　　6 　　月　　21　　日
                                    書記官  高郁婷
